---
title: "Consultas_Sparql_ESD"
author: "Francisco Iniesta Martínez"
date: "2025-04-02"
output: html_document
---

```{r setup, include=FALSE}
knitr::opts_chunk$set(echo = TRUE)
```

 
# Carga de Consultas 

Para ello  usaremos el end point que hemos generado en blazegraph para nuestra base de datos :


**http://dayhoff.inf.um.es:3041/blazegraph/namespace/migrafo/sparql"**



```{r}
library(SPARQL)
library(DT)

# Endpoint SPARQL
endpoint <- "http://dayhoff.inf.um.es:3041/blazegraph/namespace/migrafo/sparql"

# Consulta 1: Enfermedades por severidad
query1 <- "
PREFIX rdfs: <http://www.w3.org/2000/01/rdf-schema#>
PREFIX bioportal: <https://bioportal.bioontology.org/ontologies/>
SELECT 
  (STR(?enfermedadLabel) AS ?nombreEnfermedad)
  (STR(?enfermedad) AS ?enfermedadURI)
  (STR(?severidadLabel) AS ?Severidad)
WHERE {
  ?enfermedad bioportal:has_severity ?severidad .
  ?enfermedad rdfs:label ?enfermedadLabel .
  ?severidad rdfs:label ?severidadLabel .
}
ORDER BY ?Severidad
"

# Consulta 2: Individuos por clase
query2 <- "
PREFIX rdf:  <http://www.w3.org/1999/02/22-rdf-syntax-ns#>
PREFIX owl:  <http://www.w3.org/2002/07/owl#>
PREFIX rdfs: <http://www.w3.org/2000/01/rdf-schema#>
PREFIX xsd: <http://www.w3.org/2001/XMLSchema#>
SELECT 
  (STR(?rootLabel) AS ?TopLevelClass)
  (STR(COUNT(DISTINCT ?individual)) AS ?NumberOfIndividuals)
WHERE {
  ?individual rdf:type owl:NamedIndividual .
  ?individual rdf:type ?class .
  FILTER(?class != owl:NamedIndividual)
  OPTIONAL { ?class rdfs:subClassOf* ?root . }
  ?root rdfs:label ?rootLabel .
  FILTER(?rootLabel IN (
    \"Disorder\", 
    \"Gen\", 
    \"Inheritance\", 
    \"Severity\", 
    \"Symptomatology\", 
    \"Treatment\"
  ))
}
GROUP BY ?rootLabel
ORDER BY DESC(xsd:integer(?NumberOfIndividuals))
"
query3 <- "
PREFIX rdfs: <http://www.w3.org/2000/01/rdf-schema#>
PREFIX snomed: <http://purl.bioontology.org/ontology/SNOMEDCT/28995006#>

SELECT 
  (STR(?label1) AS ?enfermedad1)
  (STR(?label2) AS ?enfermedad2)
  (GROUP_CONCAT(DISTINCT STR(?tratamientoLabel); separator=\", \") AS ?tratamientos)
  (GROUP_CONCAT(DISTINCT STR(?t); separator=\", \") AS ?tratamientosURI)
WHERE {
  ?e1 snomed:treated_with ?t .
  ?e2 snomed:treated_with ?t .
  ?e1 rdfs:label ?label1 .
  ?e2 rdfs:label ?label2 .
  ?t rdfs:label ?tratamientoLabel .

  FILTER(?e1 != ?e2)
  FILTER(STR(?label1) < STR(?label2))
}
GROUP BY ?label1 ?label2
HAVING (COUNT(DISTINCT ?t) >= 2)
ORDER BY ?enfermedad1
"


query4 <- "PREFIX obo: <http://purl.obolibrary.org/obo/>\n
PREFIX rdfs: <http://www.w3.org/2000/01/rdf-schema#>\n
PREFIX rdf: <http://www.w3.org/1999/02/22-rdf-syntax-ns#>\n
SELECT \n
  (STR(?enfermedadLabel) AS ?nombreEnfermedad)\n
  (STR(?subclaseLabel) AS ?Subclase)\n
  ?enfermedad\n
  (GROUP_CONCAT(STR(?genLabel); separator=\", \") AS ?genes)\n
WHERE {\n
  ?gen obo:RO_0003302 ?enfermedad .\n
  ?gen rdfs:label ?genLabel .\n
  ?enfermedad rdfs:label ?enfermedadLabel .\n
  ?enfermedad rdf:type ?subclase .\n
  ?subclase rdfs:label ?subclaseLabel .\n
  FILTER(?subclase != <http://www.w3.org/2002/07/owl#NamedIndividual>)\n
}\n
GROUP BY ?enfermedad ?enfermedadLabel ?subclaseLabel\n
HAVING (COUNT(?gen) >= 2)\n
ORDER BY ?nombreEnfermedad"



query5 <- "PREFIX obo: <http://purl.obolibrary.org/obo/>
PREFIX snomed: <http://purl.bioontology.org/ontology/SNOMEDCT/28995006#>
PREFIX rdfs: <http://www.w3.org/2000/01/rdf-schema#>
SELECT 
  (COALESCE(STR(?diseaseLabel), STR(?disease)) AS ?Disease)
  (GROUP_CONCAT(DISTINCT COALESCE(STR(?geneLabel), STR(?gene)); separator=\", \") AS ?Genes)
  (GROUP_CONCAT(DISTINCT COALESCE(STR(?drugLabel), STR(?drug)); separator=\", \") AS ?Drugs)
  (GROUP_CONCAT(DISTINCT COALESCE(STR(?inheritanceLabel), STR(?inheritance)); separator=\", \") AS ?InheritanceTypes)
WHERE {
  ?gene obo:RO_0003302 ?disease .
  OPTIONAL { ?gene rdfs:label ?geneLabel }
  OPTIONAL { ?disease rdfs:label ?diseaseLabel }
  OPTIONAL {
    ?disease snomed:treated_with ?drug .
    OPTIONAL { ?drug rdfs:label ?drugLabel }
  }
  OPTIONAL {
    ?disease obo:GENO_0000141 ?inheritance .
    OPTIONAL { ?inheritance rdfs:label ?inheritanceLabel }
  }
}
GROUP BY ?disease ?diseaseLabel
HAVING (COUNT(DISTINCT ?gene) >= 2)"


query6 <- "PREFIX obo: <http://purl.obolibrary.org/obo/>
PREFIX snomed: <http://purl.bioontology.org/ontology/SNOMEDCT/28995006#>
PREFIX bp: <https://bioportal.bioontology.org/ontologies/>
PREFIX rdfs: <http://www.w3.org/2000/01/rdf-schema#>
PREFIX rdf: <http://www.w3.org/1999/02/22-rdf-syntax-ns#>
SELECT DISTINCT 
  (STR(?diseaseLabel) AS ?Disease)
  (GROUP_CONCAT(DISTINCT STR(?geneLabel); separator=\", \") AS ?Genes)
  (GROUP_CONCAT(DISTINCT STR(?drugLabel); separator=\", \") AS ?Drugs)
  (STR(?severityLabel) AS ?Severity)
  (STR(?typeLabel) AS ?Type)
WHERE {
  ?gene obo:RO_0003302 ?disease .
  ?disease bp:has_severity ?severity .
  ?disease snomed:treated_with ?drug .
  OPTIONAL { ?gene rdfs:label ?geneLabel }
  OPTIONAL { ?disease rdfs:label ?diseaseLabel }
  OPTIONAL { ?drug rdfs:label ?drugLabel }
  OPTIONAL { ?severity rdfs:label ?severityLabel }
  OPTIONAL {
    ?disease rdf:type ?type .
    ?type rdfs:label ?typeLabel .
  }
  FILTER regex(str(?severityLabel), \"severe\", \"i\")
}
GROUP BY ?diseaseLabel ?severityLabel ?typeLabel"


query7 <- "PREFIX obo: <http://purl.obolibrary.org/obo/>
PREFIX snomed: <http://purl.bioontology.org/ontology/SNOMEDCT/28995006#>
PREFIX rdfs: <http://www.w3.org/2000/01/rdf-schema#>
SELECT 
  (COALESCE(STR(?drugLabel), STR(?drug)) AS ?Drug)
  (GROUP_CONCAT(DISTINCT COALESCE(STR(?diseaseLabel), STR(?disease)); separator=\", \") AS ?Diseases)
  (GROUP_CONCAT(DISTINCT COALESCE(STR(?phenotypeLabel), STR(?phenotype)); separator=\", \") AS ?Phenotypes)
WHERE {
  ?disease snomed:treated_with ?drug .
  OPTIONAL { ?drug rdfs:label ?drugLabel }
  OPTIONAL { ?disease rdfs:label ?diseaseLabel }
  OPTIONAL {
    ?disease obo:RO_0002200 ?phenotype .
    OPTIONAL { ?phenotype rdfs:label ?phenotypeLabel }
  }
}
GROUP BY ?drug ?drugLabel
HAVING (COUNT(DISTINCT ?disease) >= 3)"

query8 <- "
PREFIX rdf: <http://www.w3.org/1999/02/22-rdf-syntax-ns#>
PREFIX rdfs: <http://www.w3.org/2000/01/rdf-schema#>
PREFIX owl: <http://www.w3.org/2002/07/owl#>
PREFIX obo: <http://purl.obolibrary.org/obo/>
PREFIX snomed: <http://purl.bioontology.org/ontology/SNOMEDCT/28995006#>
PREFIX bp: <https://bioportal.bioontology.org/ontologies/>

SELECT 
  (STR(?diseaseLabel) AS ?Enfermedad)
  (STR(?disease) AS ?EnfermedadURI)
  (COALESCE(STR(?severityLabel), \"Sin dato\") AS ?Severidad)
  (GROUP_CONCAT(DISTINCT STR(?geneLabel); separator=\", \") AS ?Genes)
  (GROUP_CONCAT(DISTINCT STR(?drugLabel); separator=\", \") AS ?Farmacos)
  (GROUP_CONCAT(DISTINCT STR(?drug); separator=\", \") AS ?FarmacosURI)
  (GROUP_CONCAT(DISTINCT STR(?inheritanceLabel); separator=\", \") AS ?Herencia)
  (GROUP_CONCAT(DISTINCT STR(?symptomLabel); separator=\", \") AS ?Sintomas)
  (GROUP_CONCAT(DISTINCT STR(?symptom); separator=\", \") AS ?SintomasURI)
  (GROUP_CONCAT(DISTINCT STR(?typeLabel); separator=\", \") AS ?Categoria)
WHERE {
  ?disease rdf:type ?clase .
  ?clase rdfs:subClassOf* <http://purl.obolibrary.org/obo/OGMS_0000045> .
  ?disease a owl:NamedIndividual .
  ?disease rdfs:label ?diseaseLabel .

  OPTIONAL {
    ?disease bp:has_severity ?severity .
    ?severity rdfs:label ?severityLabel .
  }

  OPTIONAL {
    ?gene obo:RO_0003302 ?disease .
    OPTIONAL { ?gene rdfs:label ?geneLabel }
  }

  OPTIONAL {
    ?disease snomed:treated_with ?drug .
    OPTIONAL { ?drug rdfs:label ?drugLabel }
  }

  OPTIONAL {
    ?disease obo:GENO_0000141 ?inheritance .
    OPTIONAL { ?inheritance rdfs:label ?inheritanceLabel }
  }

  OPTIONAL {
    ?disease obo:RO_0002200 ?symptom .
    OPTIONAL { ?symptom rdfs:label ?symptomLabel }
  }

  OPTIONAL {
    ?disease rdf:type ?subType .
    ?subType rdfs:subClassOf* ?superType .
    FILTER(?superType != owl:NamedIndividual)
    OPTIONAL { ?superType rdfs:label ?typeLabel }
    FILTER(?typeLabel != \"Disorder\")
  }
}
GROUP BY ?disease ?diseaseLabel ?severityLabel
ORDER BY LCASE(?Enfermedad)
"


```


## Extraemos los resultados para facilitar la representación
```{r}
res1 <- SPARQL(endpoint, query1)$results
res2 <- SPARQL(endpoint, query2)$results
res3 <- SPARQL(endpoint, query3)$results
res4 <- SPARQL(endpoint, query4)$results
res5 <- SPARQL(endpoint, query5)$results
res6 <- SPARQL(endpoint, query6)$results
res7 <- SPARQL(endpoint, query7)$results
res8 <- SPARQL(endpoint, query8)$results
```



## Consulta 1: Enfermedades por severidad

Devuelve todas las enfermedades, sus URIs y las clasifica por nivel de severidad.
Esto facilita una visión general del grado de gravedad asignado a cada enfermedad y permite evaluar cual es la severidad media en las enfermedades más relevantes de la coagulación.

```{r}
datatable(res1, options = list(scrollY = 400, scrollX = TRUE, paging = FALSE),
          caption = "Consulta 1: Enfermedades clasificadas por severidad")
```

## Consulta 2: Número de individuos por clase

Cuenta el número de individuos clasificados bajo distintas clases padre (como Gen, Tratamiento o Síntoma).
Sirve para analizar cómo está distribuido el conocimiento en la base de datos, asegurarnos de que todos los individuos propuestos para la red estan incluidos (98) y evaluar áreas con menor representación.

```{r}
datatable(res2, options = list(scrollY = 400, scrollX = TRUE, paging = FALSE),
          caption = "Consulta 2: Número de individuos por clase padre")
```

## Consulta 3: Enfermedades con más de 1 tratamiento en común

Identifica pares de enfermedades que comparten al menos dos tratamientos, mostrando los nombres y URIs de los fármacos agrupados.
Esto permite descubrir relaciones terapéuticas entre enfermedades, útiles para investigaciones sobre tratamientos comunes o incluso reposicionamiento farmacológico.



```{r}
datatable(res3, options = list(scrollY = 400, scrollX = TRUE, paging = FALSE),
          caption = "Consulta 3: Enfermedades con tratamientos comunes")
```

## Consulta 4: Enfermedades con más de 2 genes implicados y clase

Recupera enfermedades que tienen asociados dos o más genes, incluyendo los nombres agrupados de dichos genes.
Ayuda a detectar enfermedades genéticamente complejas y puede ayudar a descubrir si subtipos de patologías concretos,  se relacionan con mayor complejidad genética.

```{r}
datatable(res4, options = list(scrollY = 400, scrollX = TRUE, paging = FALSE),
          caption = "Consulta 4: Enfermedades con 2 o más genes implicados")
```

## Consulta 5: Enfermedades con más de 2 genes implicados, fármacos y herencia

Esta consulta extiende la información de la anterior, dado que devuelve un perfil de enfermedades con más de dos genes implicados, mostrando también fármacos utilizados y tipo de herencia genética.

Esto es bastante útil, dado que permite estudiar enfermedades desde una perspectiva que fusiona genética-farmacológía y  permite comprender mejor su modo de transmisión.
```{r}
datatable(res5, options = list(scrollY = 400, scrollX = TRUE, paging = FALSE),
          caption = "Consulta 5: Genes, fármacos y herencia por enfermedad")
```

## Consulta 6: Genes y fármacos en enfermedades severas

Filtra enfermedades con pronóstico grave y muestra para cada una: sus genes implicados, fármacos prescritos y su clase dentro del modelo ontológico.
Es  útil para buscar genes y fármacos en investigaciones donde existan patologías con impacto grave en pacientes y poder evaluar posibles reposicionamientos en tratamientos.
```{r}
datatable(res6, options = list(scrollY = 400, scrollX = TRUE, paging = FALSE),
          caption = "Consulta 6: Genes y fármacos en enfermedades severas")
```

## Consulta 7: Fármacos usados en al menos 3 enfermedades y sus síntomas

Muestra fármacos utilizados en al menos tres enfermedades distintas, junto a los síntomas asociados a dichas enfermedades.
Permite explorar el rango de uso de ciertos tratamientos y su impacto sobre distintas condiciones, lo cual es interesante para estudios donde se evalue la eficiencia terapéutica.



```{r}
datatable(res7, options = list(scrollY = 400, scrollX = TRUE, paging = FALSE),
          caption = "Consulta 7: Fármacos comunes y síntomas relacionados")
```

## Consulta 8: Tabla resumen por enfermedad

Genera una tabla resumen para cada enfermedad, incluyendo URI, severidad, genes, tratamientos y su Uri, tipo de herencia, síntomas junto a su Uri y categoría ontológica.
Proporciona una visión total por enfermedad, facilitando el acceso a las fuentes. Esto la hace ideal para exploración, informes médicos o sistemas de consulta biomédica.



```{r}
datatable(res8, options = list(scrollY = 400, scrollX = TRUE, paging = FALSE),
          caption = "Consulta 8: Resumen completo por enfermedad")
```




