---
title: "Consultas_Sparql_ESD"
author: "Francisco Iniesta Martínez"
date: "2025-04-02"
output: html_document
---

```{r setup, include=FALSE}
knitr::opts_chunk$set(echo = TRUE)
```

 
# Carga de Consultas 

Para ello  usaremos el end point que hemos generado en blazegraph para nuestra base de datos :


**http://dayhoff.inf.um.es:3041/blazegraph/namespace/migrafo/sparql"**



```{r}
library(SPARQL)
library(DT)

# Endpoint SPARQL
endpoint <- "http://dayhoff.inf.um.es:3041/blazegraph/namespace/migrafo/sparql"
query1 <- "
PREFIX um:   <https://um.es/data/>
PREFIX rdfs: <http://www.w3.org/2000/01/rdf-schema#>
PREFIX owl:  <http://www.w3.org/2002/07/owl#>

SELECT
  (?enfLabel AS ?nombreEnfermedad)
  (?enfExt   AS ?enfermedadURI)
  (?sevLabel AS ?Severidad)
WHERE {
  ?enf   um:Has_severity ?sev .
  ?enf   rdfs:label      ?enfLabel .
  ?sev   rdfs:label      ?sevLabel .
  ?enf   owl:sameAs      ?enfExt .
}
ORDER BY ?Severidad
"
query2 <- "
PREFIX um:  <https://um.es/data/>
PREFIX rdf: <http://www.w3.org/1999/02/22-rdf-syntax-ns#>
PREFIX owl: <http://www.w3.org/2002/07/owl#>
PREFIX rdfs:<http://www.w3.org/2000/01/rdf-schema#>
PREFIX xsd: <http://www.w3.org/2001/XMLSchema#>

SELECT
  (?rootLabel AS ?TopLevelClass)
  (COUNT(DISTINCT ?individual) AS ?NumberOfIndividuals)
WHERE {
  ?individual rdf:type          owl:NamedIndividual .
  ?individual rdf:type          ?class .
  FILTER(?class != owl:NamedIndividual) .
  OPTIONAL { ?class rdfs:subClassOf* ?root } .
  ?root rdfs:label              ?rootLabel .
  FILTER(?rootLabel IN ('Disorder','Gen','Inheritance','Severity','Symptomatology','Treatment'))
}
GROUP BY ?rootLabel
ORDER BY DESC(xsd:integer(?NumberOfIndividuals))
"

query3 <- "
PREFIX um:  <https://um.es/data/>
PREFIX rdfs:<http://www.w3.org/2000/01/rdf-schema#>
PREFIX owl: <http://www.w3.org/2002/07/owl#>

SELECT
  (?label1 AS ?enfermedad1)
  (?label2 AS ?enfermedad2)
  (GROUP_CONCAT(DISTINCT STR(?tratLabel); separator=', ') AS ?tratamientos)
  (GROUP_CONCAT(DISTINCT ?tExt; separator=', ')            AS ?tratamientosURI)
WHERE {
  ?e1 um:Treated_with ?t .
  ?e2 um:Treated_with ?t .
  ?e1 rdfs:label       ?label1 .
  ?e2 rdfs:label       ?label2 .
  ?t  rdfs:label       ?tratLabel .
  ?t  owl:sameAs       ?tExt .
  FILTER(?e1 != ?e2)
  FILTER(STR(?label1) < STR(?label2))
}
GROUP BY ?label1 ?label2
HAVING (COUNT(DISTINCT ?t) >= 2)
ORDER BY ?enfermedad1
"

query4 <- "
PREFIX um:   <https://um.es/data/>
PREFIX rdf:  <http://www.w3.org/1999/02/22-rdf-syntax-ns#>
PREFIX rdfs: <http://www.w3.org/2000/01/rdf-schema#>
PREFIX owl:  <http://www.w3.org/2002/07/owl#>

SELECT
  (?enferLabel AS ?nombreEnfermedad)
  (?subLabel   AS ?Subclase)
  (?enfExt     AS ?enfermedadURI)
  (GROUP_CONCAT(DISTINCT ?genLabel; separator=\", \") AS ?genes)
WHERE {
  ?gen um:Causes ?enf ;
       rdfs:label ?genLabel .
  ?enf rdfs:label ?enferLabel ;
        owl:sameAs ?enfExt ;
        rdf:type ?sub .
  ?sub rdfs:label ?subLabel .
  FILTER(?sub != owl:NamedIndividual)
}
GROUP BY ?enf ?enferLabel ?subLabel ?enfExt
HAVING (COUNT(DISTINCT ?gen) >= 2)
ORDER BY ?nombreEnfermedad
"

query5 <- "
PREFIX um:  <https://um.es/data/>
PREFIX rdfs:<http://www.w3.org/2000/01/rdf-schema#>
PREFIX owl: <http://www.w3.org/2002/07/owl#>

SELECT
  (COALESCE(?diseaseLabel, ?diseaseExt) AS ?Disease)
  (GROUP_CONCAT(DISTINCT COALESCE(?geneLabel, ?geneExt); separator=', ') AS ?Genes)
  (GROUP_CONCAT(DISTINCT COALESCE(?drugLabel, ?drugExt); separator=', ') AS ?Drugs)
  (GROUP_CONCAT(DISTINCT COALESCE(?inheritanceLabel, ?inheritExt); separator=', ') AS ?InheritanceTypes)
WHERE {
  ?gene um:Causes              ?disease .
  OPTIONAL { ?gene      rdfs:label   ?geneLabel }
  OPTIONAL { ?gene      owl:sameAs   ?geneExt }
  OPTIONAL { ?disease   rdfs:label   ?diseaseLabel }
  OPTIONAL { ?disease   owl:sameAs   ?diseaseExt }
  OPTIONAL {
    ?disease um:Treated_with    ?drug .
    OPTIONAL { ?drug  rdfs:label        ?drugLabel }
    OPTIONAL { ?drug  owl:sameAs        ?drugExt }
  }
  OPTIONAL {
    ?disease um:InheritancePattern ?inheritance .
    OPTIONAL { ?inheritance rdfs:label      ?inheritanceLabel }
    OPTIONAL { ?inheritance owl:sameAs      ?inheritExt }
  }
}
GROUP BY ?diseaseLabel ?diseaseExt
HAVING (COUNT(DISTINCT ?gene) >= 2)
"
query6 <- "
PREFIX um:   <https://um.es/data/>
PREFIX rdf:  <http://www.w3.org/1999/02/22-rdf-syntax-ns#>
PREFIX rdfs: <http://www.w3.org/2000/01/rdf-schema#>
PREFIX owl:  <http://www.w3.org/2002/07/owl#>

SELECT DISTINCT
  (?diseaseLabel                        AS ?Disease)
  (GROUP_CONCAT(DISTINCT ?geneLabel;    separator=\", \") AS ?Genes)
  (GROUP_CONCAT(DISTINCT ?drugLabel;    separator=\", \") AS ?Drugs)
  (?severityLabel                       AS ?Severity)
  (?typeLabel                           AS ?Type)
WHERE {
  ?gene    um:Causes        ?disease ;
           rdfs:label       ?geneLabel .
  ?disease um:Has_severity  ?severity ;
           rdfs:label       ?diseaseLabel .
  OPTIONAL { ?severity rdfs:label      ?severityLabel }
  ?disease um:Treated_with  ?drug .
  ?drug    rdfs:label       ?drugLabel .

  OPTIONAL {
    ?disease rdf:type       ?type .
    FILTER(isIRI(?type))
    FILTER NOT EXISTS {
      ?subType rdfs:subClassOf ?type .
      ?disease rdf:type       ?subType .
      FILTER(?subType != ?type)
    }
    ?type rdfs:label         ?typeLabel .
  }

  FILTER regex(str(?severityLabel), \"severe\", \"i\")
}
GROUP BY ?diseaseLabel ?severityLabel ?typeLabel
"
query7 <- "
PREFIX um:  <https://um.es/data/>
PREFIX rdfs:<http://www.w3.org/2000/01/rdf-schema#>
PREFIX owl: <http://www.w3.org/2002/07/owl#>

SELECT
  (?drugExt   AS ?Drug)
  (GROUP_CONCAT(DISTINCT ?diseaseExt; separator=', ') AS ?Diseases)
  (GROUP_CONCAT(DISTINCT ?phenExt;    separator=', ') AS ?Phenotypes)
WHERE {
  ?disease um:Treated_with   ?drug .
  ?drug    owl:sameAs        ?drugExt .
  ?disease owl:sameAs        ?diseaseExt .
  OPTIONAL {
    ?disease um:Has_phenotype ?phen .
    ?phen    owl:sameAs        ?phenExt .
  }
}
GROUP BY ?drugExt
HAVING (COUNT(DISTINCT ?disease) >= 3)
"
query8 <- "
PREFIX um:   <https://um.es/data/>
PREFIX rdf:  <http://www.w3.org/1999/02/22-rdf-syntax-ns#>
PREFIX rdfs: <http://www.w3.org/2000/01/rdf-schema#>
PREFIX owl:  <http://www.w3.org/2002/07/owl#>

SELECT
  (?diseaseLabel                        AS ?Enfermedad)
  (?diseaseExt                          AS ?EnfermedadURI)
  (COALESCE(?severityLabel, \"Sin dato\") AS ?Severidad)
  (GROUP_CONCAT(DISTINCT ?geneExt;    separator=\", \") AS ?Genes)
  (GROUP_CONCAT(DISTINCT ?drugExt;    separator=\", \") AS ?Farmacos)
  (GROUP_CONCAT(DISTINCT ?inheritLabel; separator=\", \") AS ?Herencia)
  (GROUP_CONCAT(DISTINCT ?phenExt;    separator=\", \") AS ?Sintomas)
  (GROUP_CONCAT(DISTINCT ?typeLabel;  separator=\", \") AS ?Categoria)
WHERE {
  ?disease rdf:type       ?clase .
  ?clase   rdfs:subClassOf* um:Disorder .
  ?disease a               owl:NamedIndividual ;
           rdfs:label      ?diseaseLabel ;
           owl:sameAs      ?diseaseExt .

  OPTIONAL {
    ?disease um:Has_severity ?severity .
    OPTIONAL { ?severity rdfs:label ?severityLabel }
  }
  OPTIONAL {
    ?gene um:Causes ?disease ;
          owl:sameAs ?geneExt .
  }
  OPTIONAL {
    ?disease um:Treated_with ?drug .
    ?drug   owl:sameAs ?drugExt .
  }
  OPTIONAL {
    ?disease um:InheritancePattern ?inherit .
    OPTIONAL { ?inherit rdfs:label ?inheritLabel }
  }
  OPTIONAL {
    ?disease um:Has_phenotype ?phen .
    ?phen    owl:sameAs ?phenExt .
  }
  OPTIONAL {
    ?disease rdf:type ?type .
    ?type   rdfs:subClassOf* um:Disorder .
    FILTER(isIRI(?type))
    FILTER NOT EXISTS {
      ?subType rdfs:subClassOf ?type .
      ?disease rdf:type ?subType .
      FILTER(?subType != ?type)
    }
    ?type rdfs:label ?typeLabel .
  }
}
GROUP BY ?diseaseLabel ?diseaseExt ?severityLabel
ORDER BY LCASE(?Enfermedad)
"
```


## Extraemos los resultados para facilitar la representación
```{r}
res1 <- SPARQL(endpoint, query1)$results
res2 <- SPARQL(endpoint, query2)$results
res3 <- SPARQL(endpoint, query3)$results
res4 <- SPARQL(endpoint, query4)$results
res5 <- SPARQL(endpoint, query5)$results
res6 <- SPARQL(endpoint, query6)$results
res7 <- SPARQL(endpoint, query7)$results
res8 <- SPARQL(endpoint, query8)$results
```



## Consulta 1: Enfermedades por severidad

Devuelve todas las enfermedades, sus URIs y las clasifica por nivel de severidad.
Esto facilita una visión general del grado de gravedad asignado a cada enfermedad y permite evaluar cual es la severidad media en las enfermedades más relevantes de la coagulación.

```{r}
datatable(res1, options = list(scrollY = 400, scrollX = TRUE, paging = FALSE),
          caption = "Consulta 1: Enfermedades clasificadas por severidad")
```

## Consulta 2: Número de individuos por clase

Cuenta el número de individuos clasificados bajo distintas clases padre (como Gen, Tratamiento o Síntoma).
Sirve para analizar cómo está distribuido el conocimiento en la base de datos, asegurarnos de que todos los individuos propuestos para la red estan incluidos (98) y evaluar áreas con menor representación.

```{r}
datatable(res2, options = list(scrollY = 400, scrollX = TRUE, paging = FALSE),
          caption = "Consulta 2: Número de individuos por clase padre")
```

## Consulta 3: Enfermedades con más de 1 tratamiento en común

Identifica pares de enfermedades que comparten al menos dos tratamientos, mostrando los nombres y URIs de los fármacos agrupados.
Esto permite descubrir relaciones terapéuticas entre enfermedades, útiles para investigaciones sobre tratamientos comunes o incluso reposicionamiento farmacológico.



```{r}
datatable(res3, options = list(scrollY = 400, scrollX = TRUE, paging = FALSE),
          caption = "Consulta 3: Enfermedades con tratamientos comunes")
```

## Consulta 4: Enfermedades con más de 2 genes implicados y clase

Recupera enfermedades que tienen asociados dos o más genes, incluyendo los nombres agrupados de dichos genes.
Ayuda a detectar enfermedades genéticamente complejas y puede ayudar a descubrir si subtipos de patologías concretos,  se relacionan con mayor complejidad genética.

```{r}
datatable(res4, options = list(scrollY = 400, scrollX = TRUE, paging = FALSE),
          caption = "Consulta 4: Enfermedades con 2 o más genes implicados")
```

## Consulta 5: Enfermedades con más de 2 genes implicados, fármacos y herencia

Esta consulta extiende la información de la anterior, dado que devuelve un perfil de enfermedades con más de dos genes implicados, mostrando también fármacos utilizados y tipo de herencia genética.

Esto es bastante útil, dado que permite estudiar enfermedades desde una perspectiva que fusiona genética-farmacológía y  permite comprender mejor su modo de transmisión.
```{r}
datatable(res5, options = list(scrollY = 400, scrollX = TRUE, paging = FALSE),
          caption = "Consulta 5: Genes, fármacos y herencia por enfermedad")
```

## Consulta 6: Genes y fármacos en enfermedades severas

Filtra enfermedades con pronóstico grave y muestra para cada una: sus genes implicados, fármacos prescritos y su clase dentro del modelo ontológico.
Es  útil para buscar genes y fármacos en investigaciones donde existan patologías con impacto grave en pacientes y poder evaluar posibles reposicionamientos en tratamientos.
```{r}
datatable(res6, options = list(scrollY = 400, scrollX = TRUE, paging = FALSE),
          caption = "Consulta 6: Genes y fármacos en enfermedades severas")
```

## Consulta 7: Fármacos usados en al menos 3 enfermedades y sus síntomas

Muestra fármacos utilizados en al menos tres enfermedades distintas, junto a los síntomas asociados a dichas enfermedades.
Permite explorar el rango de uso de ciertos tratamientos y su impacto sobre distintas condiciones, lo cual es interesante para estudios donde se evalue la eficiencia terapéutica.



```{r}
datatable(res7, options = list(scrollY = 400, scrollX = TRUE, paging = FALSE),
          caption = "Consulta 7: Fármacos comunes y síntomas relacionados")
```

## Consulta 8: Tabla resumen por enfermedad

Genera una tabla resumen para cada enfermedad, incluyendo URI, severidad, genes, tratamientos y su Uri, tipo de herencia, síntomas junto a su Uri y categoría ontológica.
Proporciona una visión total por enfermedad, facilitando el acceso a las fuentes. Esto la hace ideal para exploración, informes médicos o sistemas de consulta biomédica.



```{r}
datatable(res8, options = list(scrollY = 400, scrollX = TRUE, paging = FALSE),
          caption = "Consulta 8: Resumen completo por enfermedad")
```




